臺灣高雄地方法院刑事判決　　　　　　　100年度易字第166號
公　訴　人　臺灣高雄地方法院檢察署檢察官
被　　　告　許永清
上列被告因詐欺案件，經檢察官提起公訴（99年度偵緝字第1639
號、第1640號），本院判決如下：
    主  文
許永清幫助犯詐欺取財罪，累犯，處有期徒刑陸月，如易科罰金
，以新臺幣壹仟元折算壹日。
其他被訴部分無罪。
    事  實
一、許永清前因詐欺案件經臺灣臺中地方法院以94年訴字1143號
    判處有期徒刑5 月確定，於民國95年10月17日縮刑期滿執行
    完畢。詎仍不知悔改，於97年6 月27日，向知情之郭義常（
    業經本院於99年6 月15日以99年度簡字第27號判處有期徒刑
    3 月確定）取得郭義常向臺灣新光銀行高雄分行（下稱新光
    銀行）所開立帳號0000000000000 號帳戶之存摺、金融卡（
    含密碼）後，基於幫助詐欺之不確定故意，於97年6月27日
    至同年7月1日間之某時，將上開新光銀行帳戶之存摺、金融
    卡（含密碼）交付予真實姓名年籍不詳之詐欺集團成員，該
    集團成員即共同意圖為自己不法之所有，於同年7月1日10時
    許，撥打電話予陳瑞榮，謊稱其個資遭盜用，必須將錢匯入
    檢察官指定之帳戶，致陳瑞榮陷於錯誤，而依該詐騙集團成
    員指示，至高雄縣鳳山市○○路○段新光銀行鳳山分行，以
    臨櫃匯款方式將新臺幣（下同）87萬7000元匯入上開郭義常
    新光銀行帳戶內，而受有財產上之損害。
二、案經臺灣高雄地方法院檢察署檢察官自動檢舉簽分及高雄市
    政府警察局新興分局移送臺灣高雄地方法院檢察署檢察官偵
    查起訴。
    理  由
壹、有罪部分
一、按被告以外之人於審判外之陳述，雖不符刑事訴訟法第159
    條之1 至之4 等4 條之規定，而經當事人於審判程序同意作
    為證據，法院審酌該言詞陳述或書面陳述作成時之情況，認
    為適當者，亦得為證據；又當事人、代理人或辯護人於法院
    調查證據時，知有刑事訴訟法第159 條第1 項不得為證據之
    情形，而未於言詞辯論終結前聲明異議者，視為有前項之同
    意，同法第159 條之5 定有明文。本案下列所引用之供述及
    非供述證據，業經本院依法踐行調查證據程序，公訴人、被
    告均不爭執各該證據之證據能力，且迄本院言詞辯論終結前
    未就上開證據之證據能力聲明異議，又查無依法應排除其證
    據能力之情形，是後述所引用證據之證據能力均無疑義，依
    法自有證據能力，均得作為本案證據，先予敘明。
二、訊據被告固不爭執陳瑞榮遭詐欺集團之詐騙，而匯款87萬70
    00元匯入上開郭義常新光銀行帳戶內等情，惟矢口否認有何
    幫助詐欺犯行，辯稱：當時郭義常有陸續向伊借貸款項迄均
    未清償，而伊僅有收受郭義常之郵局帳簿等資料，從無收受
    郭義常上開新光銀行帳戶之存摺、金融卡（含密碼）云云。
    經查：
  (一)真實姓名年籍不詳之詐欺集團成員取得上開郭義常新光銀行
    帳戶之存摺、金融卡（含密碼）後，即共同意圖為自己不法
    之所有，於95年7 月1 日10時許，撥打電話予陳瑞榮，謊稱
    個資遭盜用，必須將錢匯入檢察官指定之帳戶，致陳瑞榮陷
    於錯誤，而依該詐騙集團成員指示，至高雄縣鳳山市○○路
    ○段新光銀行鳳山分行，以臨櫃匯款方式將87萬7000元匯入
    上開郭義常新光銀行帳戶內之事實，為被告所不爭執（見本
    院易字卷第36頁），核與證人郭義常於本院審理時（見本院
    易字卷第76頁背面至第78頁正面）、陳瑞榮於警詢（見警一
    卷第4 頁至第5 頁）之證述相符，並有97年7 月1 日存入郭
    義常上開新光銀行帳戶877000元之新光銀行存入憑條（見警
    一卷第7 頁）、台灣新光商業銀行高雄分行97年8 月7 日新
    光銀高雄字第970134號函所附之郭義常上開新光銀行帳戶開
    戶資料、存摺存款對帳單（見警一卷第8 頁至第25頁）、台
    灣高雄地方法院檢察署檢察官98年度偵緝字第2364號起訴書
    （見偵二卷第45頁至第46頁）、本院99年度簡字第27號判決
    書（見偵二卷第47頁正背面）影本各1 份可證，堪認為真實
    。
  (二)被告於97年6 月27日向知情之郭義常（業經本院於99年6 月
    15日以99年度簡字第27號判處有期徒刑3 月確定）取得郭義
    常向臺灣新光銀行高雄分行（下稱新光銀行）所開立帳號00
    00000000000 號帳戶之存摺、金融卡（含密碼）之事實，業
    據證人郭義常於本院審理時證稱：伊在六合夜市租屋，因無
    力繳納租金，被告說要幫伊繳房租，但要拿伊金融機構帳戶
    ，伊因上開新光銀行帳戶開戶之初本是誠泰銀行帳戶，後來
    誠泰銀行換成新光銀行，該誠泰銀行存簿不能使用，伊即於
    97年6 月27日獨自1 人到原開戶分行換發新光銀行上開帳戶
    存摺，97年6 月27日當日伊即將該帳戶之存摺及提款卡含密
    碼，及郵局存褶等資料交付予當時住在伊隔壁之被告，而當
    時是由被告之洪姓友人至伊租屋處拿取等語明確（見本院易
    字卷第76頁正面背面至第78頁正面），並有台灣新光商業銀
    行高雄分行97年8 月7 日新光銀高雄字第970134號函所附之
    郭義常上開新光銀行帳戶開戶資料、存摺存款對帳單（見警
    一卷第8 頁至第25頁）、台灣高雄地方法院檢察署檢察官98
    年度偵緝字第2364號起訴書（見偵二卷第45頁至第46頁）、
    本院99年度簡字第27號判決書（見偵二卷第47頁正背面）影
    本各1 份可證。另被告於案發之際在其住處亦扣有郭義常之
    郵局存褶之事實，復經被告於警詢時自承：警方持搜索票於
    99年6 月30日9 時20分至其住處搜索時，扣得伊持有之郭義
    常郭義常郵政儲金簿1 本等語（見偵二卷第9 頁至第14頁）
    可按，足見人郭義常上開證述之情節，洵屬可信。況被告亦
    僅與郭義常間有借貸關係，而無任何仇隙之事實，亦據被告
    自承在卷（見本院易字卷第81頁正、背面），故被告上開所
    辯應無可採。
  (三)而被告於97年6 月27日取得上開郭義常新光銀行帳戶之存摺
    、金融卡（含密碼）後，該帳戶即為上開詐欺集團成員於95
    年7 月1 日充作詐騙陳瑞榮之用，可見上開郭義常新光銀行
    帳戶之存摺、金融卡（含密碼）應係被告於97年6 月27日至
    同年7 月1 日間之某時交付上開詐欺集團成員用以作為詐騙
    工具無訛。
  (四)刑法上之故意，可分為直接故意與不確定故意（間接故意）
    ，所謂「不確定故意」，係指行為人對於構成犯罪之事實，
    預見其發生而其發生並不違背其本意者，刑法第13條第2 項
    定有明文。參以一般人至銀行申請開立帳戶，其目的不外乎
    利用銀行帳戶作存、提款、轉帳等財產之金錢支配處分，故
    對於銀行發給之存摺、金融卡、密碼等資料，無不妥為保存
    ，以防遺失或被盜用，損及個人財產權益，並遭濫用為財產
    犯罪之工具，且個人存摺、金融卡與密碼結合，專有性甚高
    ，更非一般自由流通使用之物，縱需交他人使用，亦必基於
    信賴關係或特殊事由，自不可能隨意交予不熟識之人任意使
    用，一般人本於生活經驗及認識，足以懷疑藉故取用他人帳
    戶之金融卡及密碼者，係基於隱瞞資金流向或行為人之身份
    之不法目的，與利用他人之銀行該等帳戶為犯罪工具有關。
    而金融機構帳戶係個人理財之重要工具，為個人財產、信用
    之重要表徵，一般人均可預見將自己名義開設之金融機構帳
    戶存摺、金融卡及密碼交付他人使用，有供作財產犯罪用途
    之可能，而犯罪者取得他人存摺之目的在於取得贓款及掩飾
    犯行不易遭人追查，此為一般人依其社會經驗所得知，亦應
    為被告所明知。且平面媒體及電子媒體，均經常報導詐欺集
    團，常以收購人頭帳戶作為詐欺工具之事實，眾所皆知，被
    告係有正常辨識能力之人，應對於他人會持其所提供之銀行
    帳戶犯罪應有所預知，其竟將上開郭義常所開立之帳戶之存
    摺、金融卡及密碼交付他人使用，對於他人持用犯罪之事實
    ，自無不知之理，是被告應可預見上開郭義常新光銀行帳戶
    將被不法之徒用於犯罪贓款之匯入流出，而不違反本意，顯
    然有幫助詐欺集團利用該帳戶犯罪之不確定故意。
  (五)綜上所述，本案事證明確，被告所辯，不足採信，其犯行洵
    堪認定，應依法論科。
三、按刑法上之幫助犯，係對於犯罪與正犯有共同之認識，而以
    幫助之意思，對於正犯資以助力，而未參與實施犯罪之行為
    者而言（最高法院75年度台上字第1509號、84年度台上字第
    5998號、88年度台上字第1270號判決參照）；是以如未參與
    實施犯罪構成要件之行為，且係出於幫助之意思提供助力，
    即屬幫助犯，而非共同正犯。本案被告提供其帳戶之存摺、
    提款卡及密碼，供詐欺集團詐欺取財匯款使用，係提供詐欺
    集團對被害人詐欺取財之助力，使詐欺集團易於遂行上開詐
    欺取財犯行，其雖未參與詐欺取財之行為，然顯係以幫助之
    意思，參與詐欺取財構成要件以外之行為，為幫助犯。核被
    告所為，係犯刑法第30條第1 項、第339 條第1 項之幫助詐
    欺取財罪，依刑法第30條第2 項規定，按正犯之刑減輕之。
    又被告有如事實欄所述之前科，有台灣高等法院被告前案紀
    錄表在卷可查，是其前受有期徒刑執行完畢後，5 年內故意
    再犯本件法定刑為有期徒刑以上刑之罪，為累犯，應依刑法
    第47條第1 項規定加重其刑。並依刑法第71條第1 項規定，
    先加後減之。爰審酌被告前有多次犯罪前科，並曾因幫助詐
    欺犯行，經臺灣臺中地方法院以94年訴字1143號判處有期徒
    刑5 月確定，素行不良，被告本身雖未實際參與詐欺取財犯
    行，但其提供帳戶供不法犯罪集團使用，不僅造成執法機關
    不易查緝犯罪行為人，危害社會治安，助長社會犯罪風氣，
    更造成被害人求償上之困難，所為甚有不該，且本件被害人
    受騙之金額高達87萬7000元，暨其犯罪之動機、目的、智識
    程度、生活狀況等一切情狀，量處如主文所示之刑，並諭知
    易科罰金之折算標準。
貳、無罪部分
一、公訴意旨略以：被告許永清於96年5 月11日，基於幫助詐欺
    之犯意，要陳正雄（另經法院判處有期徒刑6 月確定），至
    台灣大哥大股份有限公司位在高雄市前金區○○○路212 號
    「前金中華三」特約服務中心，由陳正雄以其名義申辦該公
    司預付卡門號0000000000號之SIM 卡後，交由許永清以不詳
    代價售予姓名年籍不詳之詐欺集團成員，許永清再將申請預
    付卡費用新臺幣（下同）300 元交付予陳正雄。嗣該詐騙集
    團成員取得SIM 卡後，於同月22日15時許，撥打電話向家住
    屏東縣長治鄉○○村○○街○ 段52號5 樓之3 之郭威雄，佯
    稱其個人資料外洩，需先將名下金融帳戶內之款項提領至檢
    察官所指定的帳戶，以便確保權利，致郭威雄陷於錯誤，果
    至屏東市○○路上土地銀行，將100 萬元電匯至該詐欺集團
    所指定至土地銀行民雄分行劉修名（下稱土地銀行，該部分
    業經臺灣嘉義地方法院檢察署檢察官聲請簡易判決處刑並判
    決確定及執行完畢）帳戶內，因而受有財產上之損害。因認
    被告許永清此部分亦涉犯刑法第339 條第1 項、第30條第1
    項之幫助詐欺取財罪嫌云云。
二、按被告未經審判證明有罪確定前，推定其為無罪；犯罪事實
    ，應依證據認定之，無證據不得認定犯罪事實。又不能證明
    被告犯罪或其行為不罰者應諭知無罪之判決，刑事訴訟法第
    154 條、第301 條第1 項分別定有明文。次按，認定犯罪事
    實所憑之證據，雖不以直接證據為限，間接證據亦包括在內
    ，然而無論直接證據或間接證據，其為訴訟上之證明，須於
    通常一般人均不致有所懷疑，而得確信其為真實之程度者，
    始得據為有罪之認定，倘其證明尚未達到此一程度，而有合
    理之懷疑存在時，即難遽採為不利被告之認定，最高法院著
    有76年臺上字第4986號判例可資參照。又依據刑事訴訟法第
    161 條第1 項規定，檢察官就被告犯罪事實，應負舉證責任
    ，並指出證明之方法。因此，檢察官對於起訴之犯罪事實，
    應負提出證據及說服之實質舉證責任。倘其所提出之證據，
    不足為被告有罪之積極證明，或其指出證明之方法，無從說
    服法院以形成被告有罪之心證，基於無罪推定之原則，自應
    為被告無罪判決之諭知，最高法院亦著有92年臺上字第128
    號判例可參。
三、公訴人認被告涉有上開罪嫌，無非係以被告許永清偵查中之
    供述、證人陳正雄於警詢（97年5 月23日、24日）之證述及
    偵查中（同年11月10日）之證述、證人郭威雄於警詢之證述
    、臺灣大哥大預付卡申請書影本1 紙、警政署刑事警察局反
    詐騙諮詢專線工作畫面列印影本1 紙、臺灣高雄地方法院檢
    察署97年度偵字第29 748號聲請簡易判決處刑書1 份、本院
    98年度審簡字第222 號裁判書查詢列印1 份等，為其主要論
    據。
四、訊據被告許永清堅決否認有上開犯行，辯稱：陳正雄僅曾借
    伊使用0928開頭行動電話門號之SIM 卡，而從無交付上開00
    00000000號行動電話門號之SIM 卡予伊持用等語。經查：
  (一)上開詐騙集團成員取得陳正雄至台灣大哥大股份有限公司位
    在高雄市前金區○○○路212 號「前金中華三」特約服務中
    心所申辦之該公司預付卡門號0000000000號之SIM 卡後，於
    同月22日15時許，撥打電話向家住屏東縣長治鄉○○村○○
    街○ 段52號5 樓之3 之郭威雄，佯稱其個人資料外洩，需先
    將名下金融帳戶內之款項提領至檢察官所指定的帳戶，以便
    確保權利，致郭威雄陷於錯誤，至屏東市○○路上土地銀行
    ，將100 萬元電匯至該詐欺集團所指定至土地銀行民雄分行
    劉修名帳戶內之事實，固據被告所不爭執（見本院易字卷第
    36頁），核與證人陳正雄於警詢及偵查中、證人郭威雄於警
    詢之證述相符，並有臺灣大哥大預付卡申請書、警政署刑事
    警察局反詐騙諮詢專線工作畫面列印、本院98年度審簡字第
    222 號裁判書影本各1 份，附卷可稽，堪以認定。惟被告僅
    曾向陳正雄借用其於93年12月19日申辦之行動電話門號0000
    000000號之SIM 卡，陳正雄從未交付上開行動電話門號0000
    000000號之SIM 卡予被告之事實，業據證人陳正雄於本院審
    理時證稱：伊前因將行動電話門號0000000000號之SIM 卡交
    付他人，而遭本院98年度審簡字第222 號判決幫助犯詐欺取
    財罪，並量處有期徒刑6 月，而入監執行，但該門號究交付
    何人，伊已忘記，而伊在第一次入監服刑前，確曾借予被告
    使用其所申辦之門號，但該門號應係0000000000號等語（見
    本院易字卷第50頁背面至第52頁正面）明確。且陳正雄於93
    年12月29日申辦行動電話門號0000000000號（99年3 月10日
    停用）之事實，及陳正雄第一次入監服刑係於95年11月30日
    入監，96年3 月1 日出監之事實，分別有中華電信資料查詢
    影本1 份（見本院易字卷第90頁）、台灣高等法院全國前案
    資料查詢陳正雄入出監紀錄（見本院易字卷第11頁）可證。
    而證人陳正雄上揭證述之情節核與上開二事實相符，可見證
    人陳正雄於本院之證述，應屬實在。
  (二)公訴意旨雖認：陳正雄前於警詢及偵查中業已明確證述上開
    行動電話門號0000000000號之SIM 卡係其交付予被告之事實
    ，業據云云。惟證人陳正雄曾申辦之行動電話門號至少有：
    門號0000000000（93年12月29日申辦、99年3 月10日停用）
    、門號0000000000（94年5 月16日申辦、94年8 月31日停用
    ）、門號0000000000（94年5 月16日申辦、94年7 月29日停
    用）、門號0000000000（96年5 月11日申辦、96年11月29日
    停用）等4 個門號，有中華電信資料查詢影本1 份（見本院
    易字卷第90頁至第91頁）可證，可見證人陳正雄是否可以正
    確記憶其何時交付被告何門號，非無可疑。且證人陳正雄於
    本院審理時接受檢察官之詰問時雖證稱：「（你之前有無因
    為本件案件在警詢、偵訊中做過筆錄？）是。（警詢、偵訊
    筆錄所述是否實在？）實在。（0000000000號碼你辦好之後
    交給誰？）交給許永清用。」云云（見本院易字卷第50頁背
    面）。但證人陳正雄於檢察官緊接上開問題之後再詰問時卻
    證稱：「（0000000000號碼是何時辦的？）六、七年前。」
    云云（見本院易字卷第50頁背面），而證人陳正雄此段關於
    行動電話門號0000000000號係在6 、7 年前申辦，即93、94
    年間申辦之證述，則顯與中華電信資料查詢影本（見本院易
    字卷第91頁）所示行動電話門號0000000000，係陳正雄於96
    年5 月11日申辦（96年11月29日停用）之情節並不相合，可
    見證人陳正雄前於警詢、偵查中及本院檢察官詰問之初均證
    稱：行動電話門號0000000000號SIM 卡係交付予被告使用乙
    節，應屬記憶錯誤。且證人陳正雄於本院審理時已明確證稱
    ：「（你在偵訊中講說0000000000門號是你入監服刑出來之
    後辦給許永清的，是否如此？）入監服刑之前辦給許永清的
    。（提示偵卷第29748 號第25頁陳正雄偵訊筆錄第4 行，偵
    訊中講說0000000000門號是你入監服刑出來之後辦給許永清
    的，偵訊中為何這樣講？）不是，我是入監服刑之前辦的。
    （如果是入監服刑之前辦的，為何跟檢察官說是入監服刑之
    後辦的？）當時這樣記載是不對的。」（見本院易字卷第50
    頁背面）等語，足見證人陳正雄前於警詢、偵查中證述：行
    動電話門號0000000000號SIM 卡係交付予被告使用云云，核
    與事實相違，自難作為認定被告犯罪之依據。且被告所自承
    向陳正雄借用之行動電話門號0000000000號係陳正雄於93年
    12月29日申辦，有中華電信資料查詢影本1 份（見本院易字
    卷第90頁）可按，而公訴意旨所指之陳正雄交付予被告之門
    號0000000000號，則係陳正雄於96年5 月11日申辦，亦有中
    華電信資料查詢影本1 份（見本院易字卷第91頁）可證。又
    陳正雄交付予被告之行動電話門號，究係93年12月29日申辦
    之0000000000號，或96年5 月11日申辦之0000000000號乙節
    ？經證人陳正雄於本院接受交互詰問後，以其入監服刑、與
    被告共事擔任保全人員之時間點加以回憶後，則證稱：「（
    是否曾經交手機門號給許永清？）有壹支手機門號本來是我
    在用的，後來許永清跟我說他要用，我才拿給他。（是何時
    把手機門號交給許永清？第一次入監服刑之前或之後？第二
    次入監服刑之前或之後？）我還在擔任保全期間，我跟許永
    清還是同事的時候，應該是第一次入監服刑之前，因為我被
    關過的話保全公司就不會僱用我了，我如果有前科就不能當
    保全員。」等語（見本院易字卷第52頁正面），此與陳正雄
    第一次入監係於95年11月30日入監之事實（詳台灣高等法院
    全國前案資料查詢陳正雄入出監紀錄，見本院易字卷第11頁
    ），及行動電話門號0000000000號係陳正雄在93年12月29日
    申辦、行動電話門號0000000000號則係陳正雄於96年5 月11
    日申辦之事實（詳中華電信資料查詢，見本院易字卷第90頁
    至第91頁）互相比對，即可釐清證人陳正雄於第一次入監服
    刑即95年11月30日之前，交付被告使用之行動電話門號應僅
    係其於93年12月29日所申辦之門號0000000000號無訛，而自
    無可能係其於96年5 月11日申辦之行動電話門號0000000000
    號之事實，應可確認。
  (三)公訴意旨又以：證人陳正雄證述其交付予被告之行動電話行
    號0000000000係夏天在七賢路申辦，此與門號0000000000係
    其在96年5 月11日，於七賢二路旁之中華三路212 號申辦等
    情相符云云。惟此則僅能證明證人陳正雄對其申辦行動電話
    門號0000000000號之記憶正確無誤。惟證人陳正雄究係交付
    93年12月29日申辦之0000000000號，或96年5 月11日申辦之
    0000000000號予被告使用乙節？則應以上述之證人陳正雄以
    其入監服刑、與被告共事擔任保全人員之時間點加以回憶後
    之證述，較符合事實。
  (四)公訴意旨再以：被告宣稱其因債信不良致無法申辦行動電話
    門號，始要求證人陳正雄代辦行動電話門號供其使用，然被
    告曾於96年4 月9 日申辦行動電話門號，可見被告所辯不實
    云云。惟證人陳正雄交付予被告使用之行動電話門號係93年
    12月29日申辦之0000000000號，而非96年5 月11日申辦之00
    00000000號乙節，業如前述，是公訴意旨所述被告曾於96年
    4 月9 日申辦行動電話門號乙情，即與本案並無必然之關連
    ，故亦不能以被告曾有上開行為即作為不利被告之認定。
  (五)此外，復查無其他證據足使本院形成被告此部分有上開幫助
    詐欺取財犯行之確信，揆諸上揭法條及判例意旨，自難遽以
    刑法第339 條第1 項、第30條第1 項之幫助詐欺罪相繩。
五、綜上所述，本件上開部分既不能證明被告此部分犯罪，自應
    另為其無罪之諭知。
據上論斷，應依刑事訴訟法第299 條第1 項前段、第301 條第1
項前段，刑法第30條第1 項前段、第2 項、第339 條第1 項、第
47條第1 項，刑法施行法第1 條之1 ，判決如主文。
本案經檢察官陳建州到庭執行職務。
中    華    民    國   100    年    5     月    12    日
                  刑事第二庭    審判長法  官  李政庭
                                      法  官  柯彩燕
                                      法  官  施盈志
以上正本證明與原本無異。
如不服本判決應於收受送達後10日內向本院提出上訴書狀，並應
敘述具體理由；如未敘述上訴理由者，應於上訴期間屆滿後20日
內向本院補提理由書（均須按他造當事人之人數附繕本）「切勿
逕送上級法院」。
中    華    民    國   100    年    5     月    12    日
                                      書記官  林雅婷
附錄本判決論罪之法條：
刑法第339 條第1 項意圖為自己或第三人不法之所有，以詐術使
人將本人或第三人之物交付者，處5 年以下有期徒刑、拘役或科
或併科1000元以下罰金。